【裁判字號】    89,重上,40
【裁判日期】    890919
【裁判案由】    確認債權不存在等
【裁判全文】
臺灣高等法院民事判決  八十九年度重上字第四十號
    上  訴  人  甲○○
    訴訟代理人  林雅芬律師
                林峻立律師
    被 上訴 人  乙○○      住台北縣樹林鎮○○街一八八巷二號
    訴訟代理人  賴玉梅律師
                楊長琴      住台北縣樹林鎮○○街一八八巷二號
右當事人間請求確認債權不存在等事件，上訴人對於中華民國八十八年九月六日台灣
板橋地方法院八十七年度重訴字第一六六號第一審判決提起上訴，本院判決如左：
    主      文
上訴駁回。
第二審訴訟費用由上訴人負擔。
    事      實
甲、上訴人方面：
一、聲明：求為判決：（一）原判決廢棄。（二）被上訴人在第一審之訴駁回。
二、陳述：除與原判決記載相同部分，予以引用外，並補稱：
（一）按「保證契約之成立，本不以作成書據為要件，雖無書據而有其他證明方法，
      足證其契約成立者，亦應發生效力。」「契約之成立本不已署名畫押為要件，
      故凡當事人間締結契約，其書面之形式雖不完全，而能以其他方法，足以證明
      其意思已有合致之表示者，自無妨於契約之成立，當然發生法律上之效力。」
      最高法院十九年上字第一八三八號及二十年上字第一七二七號分別著有判例。
      而依上開判例意旨，保證契約為諾成契約，不以作成書據為要件，保證人對債
      權人為保證之意思表示，契約即為成立，毋庸為書面之形式，是本件被上訴人
      既已對於訴外人洪正尚與上訴人間之借款債務為保證，其連帶保證債務即為成
      立，毋庸另行為保證契約之簽訂。
（二）按「票據上簽名者，依票上所載文義負責。」票據法第五條第一項定有明文，
      是以票據行為之內容，均以票據上所記載之文義為準，縱該項記載與實質關係
      不符，亦不許當事人以票據外之證明方法，加以變更或補充。而系爭本票係由
      被上訴人親自於發票人處親自簽名、蓋章，自生該本票之效力，被上訴人自應
      對該本票負發票人之責任。
（三）被上訴人簽立系爭切結書，與上訴人間有連帶保證關係存在，復又簽立系爭本
      票，與上訴人間有本票關係存在，則被上訴人既對上訴人負有保證債務及本票
      債務，被上訴人即為上訴人之債務人，被上訴人提供其所有之土地並以自己為
      債務人，而設定抵押權給上訴人，應屬有據。
三、證據：除援用原審立證方法外，並補提出本票影本、切結書影本、民國（下同）
    八十六年年曆及被上訴人名片各一件為證，及聲請訊問證人周金龍、洪正尚、王
    水城、蘇衍維。
乙、被上訴人方面：
一、聲明：上訴駁回。
二、陳述：除與原判決記載相同部分，予以引用外，並補稱：
（一）上訴人於原審自稱：伊與周金龍較熟，故將款項交給周金龍，再由周金龍轉交
      給洪正尚，則上訴人既對於本件借貸之過程，均能小心翼翼地處理，又豈會不
      待該一七○一建號建物辦妥抵押權之設定後，再將新台幣（下同）三千六百萬
      元出借？
（二）上訴人於其上訴理由(一)狀之第三項就「被上訴人請求塗銷系爭抵押權登記並無
      理由」所敘述之說明，顯已混淆抵押權之法律規定，並紊亂保證債權、本票債
      權及抵押債權之法律概念。
三、證據：除援用原審立證方法外，並補聲請訊問證人李國境。
    理      由
一、本件被上訴人起訴主張：上訴人與伊間並無任何三千六百萬元之保證債權及本票
    債權存在，伊亦未與上訴人就伊所有坐落台北縣樹林鎮○○段三四○及三九六地
    號土地二筆（下稱系爭土地）及其地上建物即一七○一建號，門牌號碼台北縣樹
    林鎮○○街一八八巷二號房屋一棟訂定抵押權設定契約，上訴人就系爭土地所為
    之抵押權設定登記實屬無效，應予塗銷等情，求為確認上訴人對於被上訴人無前
    開保證債權及本票債權存在，並應塗銷就系爭土地所為抵押權設定登記之判決。
    上訴人則以：伊與被上訴人間確有成立保證契約，約定被上訴人提供系爭土地及
    其地上建物擔保訴外人洪正尚向伊借款三千六百萬元之清償責任，被上訴人復簽
    發本票一紙交付伊供擔保清償之用，兩造間並因而訂定抵押權設定契約，由被上
    訴人提供系爭土地作為擔保，故伊就系爭土地設定抵押權乃合法有效云云，資為
    抗辯。
二、經查兩造爭執之要點厥為彼等間究有無系爭保證債權及本票債權存在，以及有無
    抵押權之設定？爰分述如左：
（一）關於保證債權部分：
      本件被上訴人主張伊與上訴人間並未訂定保證契約，雖為上訴人所否認，並抗
      辯被上訴人有出具切結書保證清償訴外人洪正尚向伊借款三千六百萬元云云，
      及提出被上訴人所簽立之切結書為證（見本院卷第七七頁）。惟查前開切結書
      之內容係記載：「茲因洪正尚需資金週轉，向甲○○借款新台幣參仟陸佰萬元
      整，由乙○○提供其所有座落於台北縣樹林鎮○○段第參玖陸、參肆零地號全
      部土地兩筆及其上．．．建物全部為擔保，並同意擔任連帶保證人，同意於民
      國八十六年九月十五日前為清償，如屆期未清償，保證最遲於八十六年十二月
      三十一日前清償完畢．．．此致甲○○先生」，立書人欄由洪正尚簽章，連帶
      保證人欄由被上訴人簽章，見證人則為蘇衍維律師，切結書之書立日期為八十
      六年六月七日。按保證債務以主債務之存在為前提（最高法院二十二年上字第
      四九五號判例參照），本件於兩造簽立該切結書時，上訴人並未交付任何金錢
      予洪正尚或被上訴人，已為兩造所自認，而證人蘇衍維、周金龍、王水城、洪
      正尚、李國鏡在本院一致證述，當日僅有簽立切結書及交付系爭土地所有權正
      本及印鑑證明等文件等語（見本院卷第一一二頁至第一二○頁，第一三二頁背
      面至第一三六頁）。雖被上訴人稱該切結書係八十六年六月三日簽立，且僅係
      草約，尚未正式訂約。惟查不論該切結書究係於八十六年六月三日抑或同年六
      月七日簽立及是否僅為草約，在被上訴人簽立該切結書時，洪正尚與上訴人間
      之消費借貸契約因上訴人並未交付三千六百萬元予洪正尚而未有效成立，故被
      上訴人所擔保之主債務並未存在，再觀諸該切結書載明：「同意於民國八十六
      年九月十五日前為清償，如屆期未清償，保證最遲於八十六年十二月三十一日
      前清償完畢．．．」，已載明清償時間，足證被上訴人所擔保者乃簽立切結書
      時所成立之借款債務，並無預就未來發生之借款債務為擔保之意思。被上訴人
      既僅就簽立切結書時之洪正尚對上訴人所負之借款債務負保證責任，而該筆借
      款復因上訴人並未當場交付借款予洪正尚，揆諸前開說明，被上訴人自不因簽
      立切結書而對上訴人負擔三千六百萬元之保證債務，從而被上訴人主張上訴人
      對伊並無保證債權存在，自屬有據。至上訴人雖另抗辯：伊業於八十六年六月
      十一日起至八十六年九月間止，交付洪正尚之代理人周金龍轉交洪正尚如原判
      決附表一至附表四所示票據，並陸續兌現撥款予洪正尚云云，惟洪正尚否認周
      金龍為其代理人，並證述：伊並未收到上訴人交付之三千六百萬元（見本院卷
      第一三二頁背面）。復經核閱上訴人所交付予周金龍之票據上受款人多指名周
      金龍，而非洪正尚，設周金龍果係洪正尚收受前開票據之代理人，前開票據之
      受款人理應指名洪正尚，而非周金龍，以便洪正尚持以流通才是，足見上訴人
      所云周金龍為洪正尚之代理人，顯與常情有悖，殊不足取。又查上訴人所指其
      交付周金龍轉交洪正尚之支票，有些已作廢、或未蓋印鑑章、或根本未經提示
      （見原審卷第一卷第二二一頁至第二二九頁），有些雖有兌現，但均在八十六
      年六月十三日以後，而有些票款復係存入第三人帳戶內，亦經原審函請各該支
      票付款銀行查覆明確，有各該復函可稽（見原審卷第一卷第二四八頁及第二五
      一頁至第二七九頁），又原判決附表四所示本票，亦未據上訴人舉證證明已兌
      現予洪正尚之事實，故上訴人所為伊已撥款予洪正尚之抗辯，亦不足取。至上
      訴人雖提出洪正尚於八十六年六月十四日所出具內載已收到上訴人交付票據二
      十七紙之收據（見原審卷第一卷第二三○頁），抗辯伊已撥款予洪正尚云云，
      惟查洪正尚並未收受前開票款，僅自周金龍處取得六百五十萬元（見本院卷第
      一三二頁背面），而查系爭二十七紙票據現既經洪正尚執有中，有上訴人所提
      出之前揭收據為證，則洪正尚另向周金龍領取之六百五十萬元自非屬前開二十
      七紙票據所兌現之票款，故六百五十萬元應係周金龍個人所交付洪正尚之款項
      ，而非上訴人之撥款，是原判決附表一至附表四所示二十七紙票據，尚難據為
      有利於上訴人之認定，足見上訴人所為此部分之抗辯，亦不足取。
（二）關於本票債權部分：
      被上訴人主張伊雖於簽立切結書時有另在上訴人所提供之票號一二三三五○號
      ，金額為三千六百萬元之本票一紙（見本院卷第七八頁）上簽名為發票人，惟
      當時該本票上並未記載發票日，伊復未授權上訴人填寫發票日，故該本票應屬
      無效，上訴人對伊並無本票債權存在等語，而上訴人則抗辯前開本票上發票日
      係由被上訴人所親自填載，該本票應屬有效云云。惟查縱如上訴人所云系爭本
      票上發票日係由被上訴人所親自填載，並非空白，然查被上訴人之所以在系爭
      本票上簽名為發票人，既係為擔保前開保證債權之清償，故前開保證債權乃系
      爭本票債權之原因行為。而按票據債務人得以自己與執票人間所存之抗辯事由
      ，對抗執票人（最高法院十七年滬上字第九七號判例參照），本件上訴人既對
      被上訴人並無保證債權存在，已如前述，則其就系爭為擔保保證債權獲得清償
      之本票債權自亦不存在。上訴人自不得再執系爭本票向被上訴人主張其享有系
      爭本票債權。
（三）關於抵押權之設定部分：
      被上訴人主張伊對上訴人並未負有任何債務，亦未與上訴人訂定扺押權設定契
      約，上訴人就系爭土地所為抵押權設定登記為無效等語，雖為上訴人所否認，
      惟按一般抵押，必先有被擔保之債權存在，而後抵押權始得成立（最高法院七
      十一年台抗字第三○六號判例參照）。本件上訴人就系爭土地所設定之抵押權
      係一般抵押權，債權金額為四千三百二十萬元，清償日為八十六年十二月三十
      一日，債務人及義務人均為被上訴人，契約訂定日期為八十六年六月十日（見
      原審卷第二卷第九八頁之抵押權設定契約書），其抵押權設定登記日期亦為八
      十六年六月十日（見原審卷第一卷第十三頁至第十七頁之土地登記簿謄本），
      而查兩造間於八十六年六月十日並未有任何債權債務存在，已如前述，揆諸上
      開說明，系爭抵押權即不成立，是被上訴人主張上訴人就系爭土地所為之抵押
      權設定登記係屬無效，亦屬有據。
三、從而，被上訴人請求確認上訴人對於被上訴人無三千六百萬元保證債權及本票債
    權存在；上訴人並應塗銷系爭抵押權設定登記，均屬應予准許。原審所為上訴人
    敗訴之判決，並無不合。上訴論旨仍執前詞指摘原判決不當，求予廢棄改判，為
    無理由。
四、至兩造其餘之攻擊或防禦方法，及未經援用之證據，經本院斟酌後，認為均不足
    以影響本判決之結果，自無一一詳予論駁之必要，併此敘明。
五、據上論結，本件上訴為無理由，依民事訴訟法第四百四十九條第一項、第七十八
    條，判決如主文。
中      華      民      國    八十九    年      九      月    十九      日
                                  臺灣高等法院民事第十三庭
                                      審判長法  官  林  鄉  誠
                                            法  官  陳  駿  璧
                                            法  官  謝  碧  莉
右正本係照原本作成。
如不服本判決，應於收受送達後二十日內向本院提出上訴書狀，其未表明上訴理由者
，應於提出上訴後二十日內向本院補提理由書狀（均須按他造當事人之人數附繕本）
上訴時應提出委任律師或具有律師資格之人之委任狀；委任有律師資格者，另應附具
律師及格證書及釋明委任人與受任人有民事訴訟法第四百六十六條之一第一項但書或
第二項（詳附註）所定關係之釋明文書影本。
中      華      民      國    八十九    年      九      月    二十一    日
                                            書記官  曹  聖  德
附註：
民事訴訟法第四百六十六條之一（第一項、第二項）：
對於第二審判決上訴，上訴人應委任律師為訴訟代理人。但上訴人或其法定代理人具
有律師資格者，不在此限。
上訴人之配偶、三親等內之血親、二親等內之姻親，或上訴人為法人、中央或地方機
關時，其所屬專任人員具有律師資格並經法院認為適當者，亦得為第三審訴訟代理人
。


司法院資訊處製作；財團法人民間司法改革基金會備份。
